臺灣高雄地方法院民事判決　　　　　 110年度雄簡字第1642號
原　　　告　凱基商業銀行股份有限公司

法定代理人　魏寶生　
訴訟代理人　王振碩　

參　加　人　台新國際商業銀行股份有限公司

法定代理人　尚瑞強　


被　　　告　朱秀慧　
訴訟代理人　江百易律師
被　　　告　朱振中　
　　　　　　朱振文　
上列當事人間請求撤銷遺產分割協議等事件，本院於民國110 年
12 月15 日言詞辯論終結，判決如下：
    主      文
原告之訴駁回。
訴訟費用由原告負擔。
    事實及理由
壹、程序事項：
一、按訴狀送達後，原告不得將原訴變更或追加他訴，但請求之
    基礎事實同一、擴張或減縮應受判決事項之聲明、該訴訟標
    的對於數人必須合一確定時，追加其原非當事人之人為當事
    人者，不在此限，民事訴訟法第255 條第1 項但書第2 、3
    、5 款分別定有明文。本件原告於起訴時原聲明請求：㈠被
    告間就如附表所示之不動產，於民國109 年6 月27日所為之
    遺產分割協議債權行為，及於109 年8 月19日所為之所有權
    移轉登記物權行為，均應予撤銷。㈡被告朱□□（E221****
    *0）應將前項如附表所示之不動產，經高雄市政府地政局前
    鎮地政事務所以109 年前地字第035110號收件，於109 年8
    月19日以分割繼承為原因之所有權移轉登記予以塗銷，並辦
    理回復所有權登記為被告等全體繼承人公同共有。㈢訴訟費
    用由被告負擔。嗣依同一事實，追加同為朱登財繼承人之朱
    秀慧、朱振中為被告，並增列附表編號2 至4 所示遺產，而
    變更聲明為：㈠被告就朱登財所遺如附表所示財產，於10 9
    年6 月27日所為之遺產分割協議之債權行為及於109 年8 月
    19日所為分割繼承登記之物權行為均應予撤銷。㈡被告朱秀
    慧應將附表編號1 於109 年8 月19日所為之分割繼承登記予
    以塗銷。㈢訴訟費用由被告負擔（本院卷第225 頁），核其
    所為變更，均與首揭規定相符，應予准許。
  ㈡本件被告朱振文、朱振中經合法通知，未於言詞辯論期日到
    場，核無民事訴訟法第386 條所列各款情形，爰依原告之聲
    請，由其一造辯論而為判決。
貳、實體事項：
一、原告主張：被告朱振文與原告間有債權債務關係，尚欠原告
    新臺幣（下）309,582 元及其利息迄未清償（下稱系爭債權
    ）。嗣朱振文之父朱登財於109 年6 月27日死亡，遺有如附
    表所示之遺產（下稱系爭遺產，就附表編號1 所示之不動產
    部分，則稱系爭不動產），然朱振文恐遭原告追索，於繼承
    後竟於109 年8 月19日與其他被告，協議由被告朱秀慧1 人
    單獨繼承系爭不動產（下稱系爭遺產分割協議），並以分割
    協議為登記原因，將系爭不動產辦理移轉登記予朱秀慧所有
    ，而排除朱振文之繼承，上開無償之分割遺產協議已害及原
    告系爭債權之實現，爰依民法第244 條第1 項、第4 項規定
    提起本件訴訟，訴請撤銷系爭遺產分割協議及塗銷不動產移
    轉登記等語，並聲明：如前揭變更後之聲明所示。
二、被告則以：
  ㈠被告朱秀慧部分：被告3 人之父朱登財去世後，雖遺有系爭
    不動產，然因朱振中、朱振文均有積欠朱秀慧債務（包括朱
    秀慧長期代墊父母扶養費、父親殯葬費、朱振文之借款、為
    朱振中代墊保險費），故被告3 人乃協議由朱秀慧1 人繼承
    ，朱振中、朱振文積欠之所有債務均充作買賣價金，且朱振
    中、朱振文又另外要求朱秀慧於辦妥繼承登記後，再給付各
    15萬元，朱秀慧亦同意此條件，此情業經3 方書立協議書為
    證，故系爭不動產之繼承並非無償由朱秀慧分得全部，且朱
    秀慧、朱振文成年後均未同居共財，戶籍地亦不相同，朱秀
    慧無從知悉朱振文有積欠原告債務等語資為抗辯，並聲明：
    原告之訴駁回。
  ㈡被告朱振文部分：伊於民國80幾年即長期在外工作，收入不
    穩定加上不知節省，沒辦法拿錢回家，父母親都仰賴朱秀慧
    照顧，且以其上班薪水負擔父母生活費，伊也常向朱秀慧借
    錢，累積本金至少有50萬元。後來父親去世，伊就跟朱秀慧
    說，欠其的錢還有以前其出的父母撫養費，還有父親喪葬費
    結算一下，用伊可以繼承部分抵，算伊跟朱秀慧買，當時朱
    秀慧也同意，但因為伊當時手頭也很緊，所有又向朱秀慧要
    求15萬元，講定後變簽立分割協議書，所以算是伊用欠朱秀
    慧的錢另外再收15萬元現金後，把伊繼承之部分賣給朱秀慧
    ，伊於110 年10月中旬也收到15萬元現金等語。並聲明：原
    告之訴駁回。
  ㈢被告朱振中部分：以前均是靠朱秀慧照顧父母親，而且朱秀
    慧也幫伊繳保費大概10萬元，所以伊是將所繼承之遺產賣給
    朱秀慧，除了前面外，朱秀慧再給伊15萬元現金，伊於109
    年10月13日收到等語。並聲明：原告之訴駁回。
三、得心證之理由：
    原告主張朱振文積欠原告債務309,582 元之本金及其利息迄
    未清償。被告之父朱登財於109 年6 月27日死亡，遺有系爭
    遺產，被告於109 年8 月19日為系爭遺產分割協議，將系爭
    不動產由朱秀慧1 人單獨繼承，並以分割協議為登記原因，
    將系爭不動產辦理移轉登記予朱秀慧所有等情，業據其提出
    本院106 年度司職字第103481號債權憑證、系爭不動產登記
    資料及異動索引、國稅局財產查詢清單、司法院家事事件公
    告（本院卷第17- 29頁），並經本院職權查詢之系爭不動產
    登記公務用謄本、異動索引及系爭不動產、109 年度前地字
    第3511號分割繼承申請案、朱登財遺產免稅證明書在卷可考
    （本院卷第39-62 頁），被告復未否認上情。是本院依上開
    調查證據之結果，堪認原告之主張為真。又原告主張系爭遺
    產分割協議，為無償行為而有害及原告之系爭債權等語，為
    被告所否認，並以前詞置辯，經查：
  ㈠惟按民法第244 條第1 、2 項所稱之無償或有償行為，係以
    債務人與第三人間之行為有無互為對價關係之給付為其區別
    標準；倘債務人將其不動產廉價讓與第三人，或以其價值對
    於受讓者清償債務，其他債權人亦僅於有同法條第2 項情形
    時，始得以訴請求撤銷，尚不能認其行為為無償，而逕指債
    務人之換價為同條第1 項之詐害行為，俾以保全法定撤銷權
    之行使，兼資防免妨害交易之安全；亦即民法第244 條規定
    撤銷權之規範意旨，係依債務人與第三人間法律行為是否互
    有對價，區別其行使之要件，俾使受益人及債權人之利益，
    均得受保護（最高法院101 年度台上字第498 號、108 年度
    台上字第2330號民事判決意旨參照）。本件被告固自朱登財
    死亡時起公同共有系爭遺產，但此公同共有源自繼承法律關
    係，而遺產分割，為全體繼承人消滅遺產公同共有關係之法
    律行為，如繼承人於遺產分割協議為不利於己之處分行為，
    而有害及債權，債權人雖得依民法第244 條行使撤銷權，惟
    衡諸社會生活常情，遺產之分配往往考量被繼承人生前意願
    、繼承人對被繼承人之貢獻（有無扶養之事實）、家族成員
    間感情、被繼承人生前已分配予各繼承人之財產、承擔祭祀
    義務等諸多因素，始達成遺產分割協議，非必完全按繼承人
    之應繼分進行分割。是債權人就債務人與其餘繼承人間遺產
    分割協議，請求撤銷，有無理由，應於具體個案中調查審認
    。
  ㈡查，本件朱振文如係為免辦理繼承登記後遭原告追索，僅其
    1 人不受遺產分配即可，然被繼承人即被告共有3 人，其等
    間協議將系爭不動產僅由朱秀慧1 人繼承，並辦理繼承登記
    ，非僅有朱振文1 人未受遺產分配，除朱秀慧外之朱振中亦
    未取得系爭不動產，則被告間就系爭不動產所為系爭分割協
    議及繼承登記行為，顯非係朱振文為逃避債務追索而為。又
    系爭不動產登記予朱秀慧所有之原委，乃因朱秀慧長期負擔
    照顧朱登財之責任，並朱振文亦積欠朱秀慧債務，且朱登財
    之殯葬費亦由朱秀慧1 人所負擔，被告經協議後由朱秀慧另
    各給付朱振文、朱振中15萬元，而取得系爭不動產之單獨所
    有權等情，業經被告提出協議書、殯葬費估價單及收據、收
    受15萬元之收據在卷為證（本院卷第173-177 頁、第217-21
    9 頁），參以本院職權查詢朱振文之107 年度綜合所得稅各
    類所得資料清單（外放密封袋），可知被告朱振文確無任何
    財產及收入，堪認朱振文確無餘裕可負擔前開朱登財之就醫
    、照護及殯葬費用。是朱振文確實無力負擔扶養父母照顧或
    分擔費用，而係由朱秀慧負擔，且朱秀慧確實給付朱振文、
    朱振中各15萬元，被告3 人基於上情，達成系爭遺產分割協
    議，實係衡量繼承人對被繼承人之貢獻（有無扶養之事實）
    、繼承人間彼此債權債務關係，此協議系爭不動產之分割，
    顯然藉由系爭遺產分割協議，以形式分割遺產之方式將各人
    原本可分得之遺產部分，移轉予朱秀慧作為對價，則系爭遺
    產分割協議及遺產分割登記，即難認屬詐害原告債權之無償
    行為。至於原告雖主張被告間製作假金流云云，然卻未能舉
    證以實其說，要難認為有理由。
四、綜上所述，依原告提出之證據，尚難證明被告間就系爭遺產
    分割協議及移轉登記為無償行為而害及原告債權，則原告依
    民法第244 條第1 項、第4 項規定，訴請撤銷系爭遺產分割
    協議之債權行為，及朱秀慧就系爭不動產為分割繼承登記之
    物權行為應予塗銷，均屬無據，應予駁回。
五、本件事證已臻明確，兩造其餘攻擊、防禦方法及所提證據，
    經審酌後，核與判決結果無影響，爰不逐一論列，併此敘明
    。
六、訴訟費用負擔之依據：民事訴訟法第78條。
中    華    民    國   111    年    1     月    12    日
                 高雄簡易庭     法  官    鄧怡君
附表：被繼承人之遺產
┌──┬──┬─────────────────────┐
│編號│種類│財產所在/ 名稱                            │
├──┼──┼─────────────────────┤
│1   │建物│高雄市前鎮區鎮東段1768號建號建物，權利範圍│
│    │    │：全部                                    │
├──┼──┼─────────────────────┤
│2   │股票│建台水泥12股                              │
├──┼──┼─────────────────────┤
│3   │股票│聯華6股                                   │
├──┼──┼─────────────────────┤
│4   │股票│嘉實化49股                                │
└──┴──┴─────────────────────┘
以上正本係照原本作成。
如對本判決上訴，須於判決送達後20日內向本院提出上訴狀。如
委任律師提起上訴者，應一併繳納上訴審裁判費。
中    華    民    國   111    年    1     月    12    日
                                書記官    吳語杰